Inventaris van het archief van de Staatscommissie inzake Luchtvaart, 1919-1930
Nationaal Archief, Den Haag
Indien u zich bevindt in de studiezaal en een tafelnummer heeft ontvangen kunt u dit nummer vermelden. Als u geen tafelnummer heeft kunt u tafelnummer 777 laten staan
Vervolgens bevestigt u uw reservering door deze te versturen.
Verwant materiaal
Beschikbaarheid van kopieën
Verwante archieven
Gerelateerde stukken betreffende het begin van de organisatie van de luchtvaart in Nederland zijn te vinden in:
Ministerie van Waterstaat: Bureau Luchtvaart, (1911) 1920-1929, nummer toegang: 2.16.19.39
Commissie van Advies voor de Rijksstudiedienst voor de Luchtvaart, (1917) 1920-1937, nummer toegang: 2.16.42
Commissie ter Overweging van een Plan tot het Inrichten van een Luchtvaartterrein nabij Delft, 1924-1926, nummer toegang: 2.16.44
Publicaties
Geraadpleegde literatuur
Castendijk, R.J., 25 Jaar Rijksluchtvaartdienst, 's-Gravenhage 1955
"Het burgerlijk luchtverkeer in Nederland", in Economische Berichten verzameld door het ministerie van Buitenlandsche Zaken, nr. 3, 's-Gravenhagemaart 1921.
Jaarboekje van de Koninklijke Nederlandsche Vereeniging voor Luchtvaart, Haarlem - 1916.
Jubileumnummer Avia/Vliegwereld, 19 oktober 1957, 6e jaargang nr. 21, bij het 50 jarig bestaan van de K.N.V.v.L.
Bijlagen
Rede, uitgesproken door de minister van Waterstaat, ir. A.A.H.W. König bij de installatie van de staatscommissie op 8 december 1919
Het is mij aangenaam U allen welkom te heeten bij de aanvaarding van de gewichtige taak welke U wel on U hebt willen nemen.
Er wordt van U voorlichting gevraagd ten aanzien van de voorzieningen, zoo wettelijk als andere, welke in de naaste toekomst in zake de luchtvaart en wel bepaaldelijk omtrent het luchtverkeer hier te lande in verband ook met het internationale luchtverkeer zullen zijn te treffen.
De opdracht is in algemeene termen gesteld en met reden. Immers het is de bedoeling, dat Uwe Commissie haar onderzoek zal uitstrekken vrijwel over het geheele gebied, waarover de Regeering eerlang haar zorg zal laten gaan. En waar nu dat gebied nog weinig bepaald is, kan ook de taak der Commissies voorshands nog niet scherp omlijnd worden.
De dagbladen maken melding van luchtdiensten, welke, zoo in de oude als in de nieuwe wereld tusschen de groote handelscentra zijn geopend en van plannen van de oprichting van zoodanige diensten tusschen de verschillende werelddeelen onderling. Deze berichten zijn evenzoovele aanmaningen, dat ook voor Nederland de tijd is gekomen om de hand aan den ploeg te slaan bij het beramen van maatregelen, welke ter zake zullen zijn te treffen, zal van de ervaring, welke inmiddels buitenslands zal zijn opgedaan, partij kunnen worden getrokken; bij het ontwerpen van de voor ons land zoo belangrijke overzeesche luchtverbindingen zal aansluiting kunnen worden gezocht aan plannen waarvan daareven sprake was. Het laat zich vooralsnog niet aanzien, dat er hier in de eerste tijden een nationaal luchtverkeer tot ontwikkeling zal komen, daarvoor zijn in ons land de afstanden zelfs tusschen de plaatsen, die het verst van elkaar af zijn gelegen te klein, terwijl door de bestaande verbindingen zoo te land als ter zee zelf voldoende in het verkeer wordt voorzien.
Voor Nederland kan het luchtverkeer dus in het algemeen slechts beteekenis hebben als internationaal verkeer. Er zal al het mogelijke moeten worden gedaan om te zorgen, dat Nederland daarin zoodanig aandeel krijgt, als waarop zijn tegenwoordige positie in het handelsverkeer het land aanspraak geeft, zoowel de ligging van het land als zijn historie zijn aanwijzingen, dat dit streven niet zonder vrucht zal beheeven te blijven. Of is het denkbaar, dat hetzelfde volk, dat zoovele zee- en rivierschepen tot zijn waterwegen weet te trekken, niet het luchtvaartuig over zijne luchtwegen zal weten te leiden, dan wel dat dat volk, hetwelk eeuwen lang de vlooten van verschillende naties heeft bemand, niet bestuurders voor vliegtuigen zou kunnen leveren?
De onderwerpen, die Uwe Commissie in studie zal hebben te nemen zijn van geheel onderscheiden aard. Daaronder vallen inmers zoowel de aanleg en de inrichting van luchthavens en luchtwegen als de vaststelling van voorschriften, welke in het algemeen voor het luchtverkeer zullen moeten gelden. Wat de verkeersregeling betreft, wijs ik er op, dat tusschen de geallieerden en de geassocieerden eenigen tijd geleden eene luchtvaartconventie is gesloten, die voor andere rijken de gelegenheid tot toetreding opent. De vraag zal onder het oog zijn te zien, of het voor Nederland gewenscht zal zijn van die gelegenheid gebruik te maken.
Ik koos de evengenoemde onderwerpen bij wijze van voorbeeld; dat wat ik daareven opmerkte omtrent den omvang van Uwe taak zal het U duidelijk zijn, dat ik deze niet tot evengenoemde aangelegenheden zal wenschen te beperken. Ik stel er ook overigens prijs op, mij ten opzichte van de vervulling van Uwe taak van aanwijzingen te onthouden. In het vertrouwen, dat de vrijheid, die U aldus wordt ge la ten aan het welslagen van Uwe arbeid ten goede zal komen, verklaar ik de Staatscommissie geïnstalleerd en geef ik aan U, Mijnheer de Voorzitter, de leiding der vergadering over.
Rede, uitgesproken door de voorzitter der staatscommissie mr. J. B. Kan bij de installatie der commissie op 8 december 1919.
Mijnheer de Minister!
De Commissie, zoo juist door U geïnstalleerd, is Uwe Excellentie ten zeerste erkentelijk, dat Gij eenige oogenblikken van Uw kostbaren tijd hebt willen afzonderen om in persoon te getuigen van de belangstelling der Regeering. Uit de gegeven opdracht en uit Uwe rede is gebleken dat de taak aan de Commissie toegedacht, schier even ruim is als het gebied der mannen, wier werkzaamheid de onze bestrijkt. Tengevolge van de luchtvaart-techniek zal het gansche maatschappelijk leven ingrijpende veranderingen ondergaan; de wetgeving zal daarmee gelijken tred moeten houden, liefst er op anticipeeren; internationale regeling ligt reeds voor toepassing gereed.
Dat de ons opgelegde taak een hoogst aantrekkelijke is, zal wel ieder toegeven. Wij leven in een tijd welke meer en meer reageert tegen al te eenzijdige waardering van het intellect en die ook aan persoonlijken durf, aan lichamelijke naast geestelijke eigenschappen wederom een eereplaats inruimt. Waar wordt een gelukkiger synthese gevonden van heldenmoed en vernuft als juist op het gebied der luchtvaart? Met trots mogen wij er op wijzen, dat ook ons land spoorzoekers heeft voortgebracht, wier naam niet dan met eerbiedige fluistering wordt genoemd. Indien het voorbeeld van deze onverschrokken mannen ons bij onzen arbeid voor oogen staat, zullen wij, naar ik vertrouw, beantwoorden aan de verwachtingen welke Uwe Excellentie van ons koestert.
Dan immers alleen is een vlotte afdoening van zaken verzekerd, indien de leden steeds willen bedenken dat ook van ons daden, wellicht zelfverloochening wordt gevorderd.
Beschrijving van de series en archiefbestanddelen
- Plenaire Commissie, I.
  - Stukken van algemene aard, A.
    - Notulen der vergaderingen., dec. 1919-aug. 1928; 1; 1 omslag
      Over de periode juli 1923-januari 1926 werden geen notulen aangetroffen.
  - Stukken van bijzondere aard, B.
    - Organisatie, 1.
      - Koninklijk Besluit van 26 november 1919, nr. 38 houdende de instelling der commissie onder gelijktijdige benoeming van de leden. Authentiek afschrift gestencild., nov. 1919; 2; 1 stuk.
      - Naam- en adreslijst van de leden., z.d. (1919); 3; 1 stuk.
      - Stukken betreffende de wijzigingen van de samenstelling van de commissie., sept. 1922-maart 1928; 4; 1 omslag.
      - Brief van de voorzitter aan de minister van Waterstaat inzake de opheffing van de commissie en het Koninklijk Besluit van 2 december 1930, nr. 12 houdende de opheffing der commissie. Doorslag en authentiek gestencild Afschrift., nov.-dec. 1930; 5; 2 stukken.
      - Korrespondentie betreffende de toekenning van vacatiegelden., febr.-juni 1922; 6; 1 omslag.
      - Brief van de secretaris van de plenaire commissie aan de leden van de sub-commissie F betreffende de samenstelling van die sub-commissie. Doorslag., aug. 1926; 7; 1 stuk.
    - Activiteiten, 2.
      - Organisatie van de luchtvaart, a.
        - Dossier inzake het advies betreffende de organisatie van de luchtvaart in Nederland., febr. 1920-jan. 1921; 8; 1 omslag.
        - Dossier inzake het advies betreffende de rijksbemoeingen met de luchtvaart in Nederland en de positie van de Rijksstudiedienst voor de Luchtvaart., febr. 1926-febr. 1927; 9; 1 omslag.
      - Luchtvaartwet en Parijse Conventie, b.
        - Stukken betreffende de totstandkoming van de Luchtvaartwet., jan.-juli 1920; 10; 1 omslag.
        - Dossier inzake het advies betreffende de beantwoording van het Voorlopig Verslag van de Tweede Kamer der Staten Generaal terzake van het ontwerp-Luchtvaartwet., aug. 1921-april 1922; 11; 1 omslag.
        - Brief met bijlagen van H. Walaardt Sacré houdende zijn voorstel van een Algemene Maatregel van Bestuur voor de uitvoering van de Luchtvaartwet., nov. 1920; 12; 3 stukken.
        - Korrespondentie met de Koninklijke Nederlandsche Vereeniging voor Luchtvaart inzake de opleidingseisen voor sportvliegers., febr.-maart 1927; 13; 1 omslag.
        - Dossier inzake het advies betreffende de totstandkoming van een Algemene Maatregel van Bestuur voor de uitvoering van de Luchtvaartwet., nov. 1927-aug. 1928; 14; 1 omslag.
        - Dossier inzake het advies betreffende de bezwaren van de K.L.M. tegen de Ministeriële Beschikking terzake van het vliegen boven de bebouwde kommen., okt. 1921-mei 1922; 15; 1 omslag.
        - Dossier inzake het advies betreffende de toetreding van Nederland tot de Parijse Conventie van 1919., maart-(juli) 1920; 16; 1 omslag.
      - Vliegvelden, c.
        - Dossier inzake het advies betreffende de plaatsen en het aanleggen van één of meer vliegvelden voor het burgerluchtverkeer., dec. 1919-jan. 1921; 17; 1 omslag.
        - Brief van de minister van Marine betreffende de kosten van aanleg van het vliegveld de Kooy en van dat te Souburg., april 1920; 18; 1 stuk.
        - Stukken betreffende het bezoek van de commissieleden aan het vliegveld Waalhaven., okt. 1921; 19; 1 omslag.
        - Dossier inzake het advies betreffende de aanleg van een vliegveld nabij 's-Gravenhage., febr. 1926-maart 1927; 20; 1 omslag.
      - Financiële steunverlening., d.
        - Dossier inzake het advies betreffende de financiële steunverlening door de regering aan de Nederlandse vliegtuigindustrie., sept. 1920-dec. 1921; 21; 1 omslag.
        - Korrespondentie met de K.L.M. betreffende haar verzoek tot ondersteuning van haar subsidie-aanvrage bij de regering., juli-aug. 1921; 22; 2 stukken.
        - Dossier inzake het advies aan de minister van Binnenlandsche Zaken en Landbouw betreffende het bij hem ingekomen verzoek tot financiële steunverlening bij de voorgenomen vliegtocht van Nederland naar Nederlandsch-Indië., april-aug. 1923; 23; 1 omslag.
        - Dossier inzake het advies betreffende het hernieuwde verzoek tot financiële steunverlening aan de Nederlandse vliegtuigindustrie., febr. 1926-juni 1928; 24; 1 omslag.
- Sub-commissies, II.
  - Notulen van de eerste vergadering van de sub-commissie A. Concept., dec. 1919; 25; 1 stuk.
  - Dossier inzake het prae-advies aan de plenaire commissie betreffende het vliegveldvraagstuk., dec. 1919-jan. 1920; 26; 1 omslag.
  - Notulen der vergaderingen van de sub-commissie B., dec. 1919-juni 1922, z.d.; 27; 1 omslag.
  - Prae-advies van de sub-commissie B aan de plenaire commissie inzake de toetreding van Nederland tot de luchtvaartconventie van Parijs. Concept., z.d. (1920); 28; 1 stuk.
  - Notulen der vergaderingen van de sub-commissie C., febr. 1920-jan. 1922; 29; 1 omslag.
  - Brieven van E.P. de Monchy en E.P. Westerveld alsmede een nota van H. Walaardt Sacré terzake van uit te brengen prae-adviezen., april 1920, juli 1921, z.d.; 30; 3 stukken.
  - Notulen der vergaderingen van de sub-commissie D., aug.-sept. 1920; 31; 1 omslag.
  - Vergaderstukken der sub-commissie D., juli-okt. 1920; 32; 1 omslag.
  - Notulen der vergaderingen van de sub-commissie E., maart-juni 1926; 33; 1 omslag
  - Brief van de Kamer van Koophandel en Fabrieken te Rotterdam betreffende de plannen van de gemeente 's-Gravenhage om een eigen vliegveld aan te leggen., mei 1926; 34; 1 stuk.
  - Brief van de voorzitter van de sub-commissie E. aan de voorzitter van de plenaire commissie betreffende een nader onderhoud van de eerste met de burgemeester van Rotterdam terzake van de vliegveldplannen van 's-Gravenhage. Afschrift., jan. 1927; 35; 1 stuk.
  - Notulen der vergaderingen van de sub-commissie F., okt. 1926-juli 1928; 36; 1 omslag.
  - Korrespondentie van de voorzitter van de sub-commissie F met de directeur van de Rijksstudiedienst voor de Luchtvaart en de voorzitter van de Commissie van Advies voor de Rijksstudiedienst voor de Luchtvaart betreffende de taak van deze dienst., nov.-dec. 1926; 37; 1 omslag.
- Documentatie, III.
  - Eerste ontwerptekst voor een Algemene Maatregel van Bestuur tot regeling van de Rijksbemoeiingen inzake de Luchtvaart. Gedrukt., z.d.; 38; 1 omslag.
  - Ontwerp voor een Koninklijk Besluit houdende een Algemene Maatregel van Bestuur tot regeling van het Rijkstoezicht op de Luchtvaart. Gedrukt., z.d. (1928); 39; 1 omslag.
  - Convention relative à la navigation aérienne internationale. Gedrukt., mei 1919; 40; 1 katern.
  - Convention portant réglementation de la navigation aérienne in de Franse en Engelse taal. Gedrukt., okt. 1919; 41; 1 omslag.
  - Memorie van Toelichting op het ontwerp van wet houdende de toetreding van Nederland tot de Parijse Conventie van oktober 1919. Getypt., z.d. (1920); 42; 1 omslag.